【裁判字號】    98,上更(一),163
【裁判日期】    981019
【裁判案由】    偽造有價證券
【裁判全文】
臺灣高等法院臺南分院刑事判決     98年度上更(一)字第163號
上  訴  人
即  被  告  甲○○
選任辯護人  王正宏律師
上列上訴人因偽造有價證券案件，不服臺灣臺南地方法院94年度
訴字第1165號中華民國95年6月14日第一審判決（起訴案號：臺
灣臺南地方法院檢察署94年度偵字第415號），提起上訴，判決
後經最高法院發回更審，本院判決如下：
    主  文
原判決撤銷。
甲○○犯行使偽造私文書罪，處有期徒刑捌月，減為有期徒刑肆
月，如易科罰金以新臺幣玖佰元折算壹日。如附表所示偽造之黃
玉霞印文及偽造之「黃玉霞」印章壹顆，均沒收。
    事  實
一、甲○○與潘貴煌（已由檢察官為不起訴處分）係夫妻，於民
    國（下同）84年10月25日起，在臺南市○○路中國城地下街
    Ａ41號攤位召集每會會款新台幣（以下同）二萬元，計有會
    員23名之民間互助會一組，該互助會係以潘貴煌擔任名義上
    之會首，採外標制，並約定每期得標會員必須簽發本票予會
    首轉交活會會員為擔保，惟實際上由潘貴煌之妻甲○○處理
    互助會有關收取會款、轉交本票等事務。上開民間互助會於
    85年 8月25日，由會員「小天地」即小天地音樂城之老闆娘
    丙○○得標，因丙○○向甲○○表示渠願一次付清剩餘應繳
    納之死會會款而不依約簽發本票，甲○○與之協商後，丙○○同意甲○○僅能使用「小天地音樂城」名義簽發本票交給
    活會會員，不同意甲○○以丙○○個人（或擔任負責人）名
    義簽發本票。詎甲○○竟因只有「小天地音樂城」之商號而
    無該商號之負責人，恐活會會員不願收取本票，竟基於偽造
    「小天地音樂城」負責人之犯意，未經「黃玉霞」授權，利
    用不知情之不詳刻印業者偽刻「黃玉霞」之印章1顆，將之
    蓋用於其以「小天地音樂城」名義所簽發之本票發票人欄上
    或「小天地音樂城」字樣之下方，以示發票人「小天地音樂
    城」之負責人係「黃玉霞」之意，而接續於如附表所示以「
    小天地音樂城」名義簽發之2張本票上偽造負責人為虛構之
    「黃玉霞」本人，並持交予活會會員乙○○○收執以行使，
    以示當期互助會之得標人為「小天地音樂城」、其負責人為
    「黃玉霞」，足以生損害於「黃玉霞」本人及持票人乙○○○。嗣於85年10月間，因甲○○與潘貴煌對上開民間互助會
    宣布止會，乙○○○乃持上開本票向「小天地音樂城」之老
    闆娘丙○○追索票款被拒，始悉上情。
二、案經乙○○○訴由臺灣臺南地方法院檢察署檢察官偵查起訴
    。
    理  由
一、訊據被告甲○○（下稱被告）固承認委由不詳刻印業者刻製
    「黃玉霞」之印章，並簽發附表所示之2張本票，再蓋用「
    黃玉霞」之印章於上開本票後，持交予告訴人乙○○○供擔
    保，惟堅決否認有偽造有價證券或偽造文書之犯行，辯稱：
    伊係事先徵得伊胞姊「丁○○○」之同意簽發本票使用，因
    一時疏忽刻錯伊姐姐的印章，並非故意盜刻「黃玉霞」印章
    偽造本票等語，其辯護人亦以：本件互助會之運作模式係由
    死會會員提供本票作為日後會款之擔保，被告已得「小天地
    音樂城」商號丙○○同意，以「小天地音樂城」商號名義開
    立本票，當無偽造有價證券之犯行等情，為被告辯護。
二、查被告確於上開時地，與其夫潘貴煌共同招募互助會，曾委
    由不詳刻印業者刻製「黃玉霞」之印章1顆，蓋用於其以「
    小天地音樂城」名義所簽發如附表所示之本票發票人欄上或
    「小天地音樂城」字樣之下方，完成發票行為後，將該2張
    本票持交予會員乙○○○為擔保，嗣於止會後，未清償票款
    等情，業據被告坦承不諱，核與告訴人乙○○○之指訴情節
    相符，並有互助會單、本票2張之影本附卷可按（附於發查
    卷第4頁、第6頁），故上開2張本票為被告所簽發，「黃玉
    霞」之印章為被告所委人刻製，應可認定。
三、又本件互助會採外標制，於召募之時即約定每期得標會員必
    須簽發應繳會款同額之本票予會首轉交活會會員，以為擔保
    ，此經會員丙○○及告訴人乙○○○先後證述在卷，並為被
    告所不爭之事實。被告之所以簽發系爭如附表所示2張以「
    小天地音樂城」名義簽發、惟發票人欄上或下方蓋有「黃玉
    霞」印文之本票交告訴人乙○○○收執，乃因上開民間互助
    會於85年8月25日，由會員「小天地」即小天地音樂城之老
    闆娘丙○○得標，丙○○依約原應簽發所餘應繳會款同額之
    本票予被告轉交其他活會會員，惟當時丙○○向被告表示渠
    願一次付清剩餘死會會款而不依約簽發本票，被告與之協商
    後，丙○○乃同意被告以「小天地音樂城」名義簽發本票交
    給活會會員，但表示本票應由被告自行負責，被告慮及若只
    有「小天地音樂城」之商號而無該商號之負責人，恐活會會
    員不願收取本票，乃以所刻之「黃玉霞」印章蓋於本票發票
    人欄上或「小天地音樂城」字樣之下方，以示發票人「小天
    地音樂城」之負責人係「黃玉霞」之意，而完成得標會員簽
    發應繳死會會款之本票予會首轉交活會會員以為擔保之義務
    。此據證人丙○○於原審證稱「（問）被告有無曾經跟你說
    過用你的名義開票？（答）…通常已標得會款的人，要開立
    本票，等每個月繳納死會款之後，再把當月的本票換回來，
    我死會會款繳完了，所以我沒有必要再開本票給他，因為這
    樣被告才拜託我，用我的店名借他開本票，他說本票他會負
    責。」（見原審卷第58頁筆錄）等語屬實，並參酌「黃玉霞
    」或「丁○○○」並非本件互助會之會員（見發查卷第4頁
    所示之互助會單），並無簽發本票交活會會員收執之義務，
    其印文竟與得標會員「小天地音樂城」並列在發票人欄之上
    下，自係表彰其為「小天地音樂城」商號之負責人。然事實
    上「小天地音樂城」商號之負責人係丙○○並非「黃玉霞」
    或「丁○○○」，無論被告事先有無徵得伊胞姊「丁○○○
    」之同意在本票上署名，均無礙被告在所交付之本票上偽造
    「小天地音樂城」商號負責人之事實。故被告之姐丁○○○
    於原審審理時證稱：7、8年前，被告曾打電話告以因欠人家
    會錢，須用其名義開本票，經其同意，並囑其自行刻印使用
    等語（見原審卷第56頁），縱然可信，亦係被告可否以其姊
    丁○○○之名義簽發另件本票之範疇，就本件而言，要難採
    為對被告有利之認定。況查被告之胞姊姓名為「丁○○○」
    ，並非「黃玉霞」，若去掉冠夫姓，亦應與被告同姓即「王
    玉霞」而非「黃玉霞」，被告若係基於其姊丁○○○之授權
    刻印，其所刻之印章應係「丁○○○」或「王玉霞」，絕非
    系爭本票所示之「黃玉霞」，堪認被告委由不詳刻印業者刻
    製「黃玉霞」印章之目的，係虛構「黃玉霞」其人充任「小
    天地音樂城」商號之負責人在系爭本票上簽名，與是否獲得
    其姊「丁○○○」之同意無涉，被告辯稱伊事先徵得伊胞姊
    「丁○○○」之同意簽發本票使用，因一時疏忽刻錯伊姐姐
    的印章，並非故意盜刻「黃玉霞」印章云云，係屬卸責之詞
    ，不足採信，本案事證已臻明確，應依法論科。
四、按刑法上之偽造有價證券罪，係指無製作權而擅以他人（包
    括法人與自然人）名義發行票據者而言。如於票據上冒用他
    人名義，但該他人並非發票人，而不負票據法上發票人之義
    務者，則行為人縱可成立其他罪名，究不能遽依偽造有價證
    券罪論擬。本件系爭兩紙本票均是用以作為合會死會會員繳
    付所餘會款之擔保，其發票人應係當期得標之會員「小天地
    音樂城」，故不論是被告簽立本票時或是活會會員收取系爭
    本票時，均是認知發票人是會員「小天地音樂城」商號，而
    非並列其上之「黃玉霞」其人，則被告既有取得該商號之負
    責人即證人丙○○之同意而以「小天地音樂城」之名義簽立
    系爭本票，自無偽造有價證券之情事，被告簽發如附表所示
    之2張本票尚難論以公訴人所起訴之刑法第201條第1項之偽
    造有價證券罪，惟被告未經「黃玉霞」授權，利用不知情之
    不詳刻印業者偽刻「黃玉霞」之印章蓋用系爭本票上，偽造
    發票人「小天地音樂城」之負責人係「黃玉霞」之私文書，
    並持交予活會會員乙○○○收執以行使，足以生損害於「黃
    玉霞」本人及持票人乙○○○，係犯刑法第216條、第210條
    之行使偽造私文書罪，其先前偽造印章係偽造私文書之階段
    行為，偽造文書後，持之以行使，該偽造之低度行為應為行
    使偽造私文書之高度行為所吸收，均不另論罪。檢察官上開
    起訴法條尚有未當，但其與本院所認定者之基本社會事實相
    同，爰變更檢察官所引之起訴法條。又被告同時在發票人為
    「小天地音樂城」商號之2張本票上偽造商號負責人為「黃
    玉霞」之私文書，係在密接之時地，利用同一機會，本於單
    一犯意接續多次行為，屬接續犯，為單純一罪，至其利用不
    知情之不詳刻印業者偽刻「黃玉霞」印章一枚，為間接正犯
    。
五、被告行為後，刑法部分條文於94年2月2日經總統公布修正，
    並自95年7月1日起施行，其中與本案有關之第2條、第41 條
    規定均已修正。而行為後法律有變更者，適用行為時之法律
    ，但行為後之法律有利於行為人者，適用最有利於行為人之
    法律，修正後刑法第2條第1項定有明文。此條規定係規範行
    為後法律變更所生新舊法律比較適用之準據法，是刑法第2
    條本身雖經修正，但刑法第2條既屬適用法律之準據法，本
    身尚無比較新舊法之問題，於新法施行後，應一律適用裁判
    時之刑法第2條之規定，為「從舊從輕」之比較，合先敘明
    。又修正前刑法第41條第1項前段規定：「犯最重本刑為五
    年以下有期徒刑以下之刑之罪，而受六個月以下有期徒刑或
    拘役之宣告，因身體、教育、職業、家庭之關係或其他正當
    事由，執行顯有困難者，得以一元以上三元以下折算一日，
    易科罰金」，斯時易科罰金折算標準依修正前罰金罰鍰提高
    標準條例第2條前段規定，係就其原定數額提高為一百倍折
    算一日，是被告行為時之易科罰金折算標準，應以銀元三百
    元折算一日，折算為新臺幣則應以九百元折算為一日，惟修
    正後刑法第41條第1項前段規定：「犯最重本刑為五年以下
    有期徒刑以下之刑之罪，而受六個月以下有期徒刑或拘役之
    宣告者，得以新臺幣一千元、二千元或三千元折算一日，易
    科罰金」，比較新舊法之結果，適用新法關於易科罰金之規
    定，顯對被告並非較為有利，自應依刑法第2條第1項前段規
    定，適用修正前刑法第41條第1項前段定其折算標準。
六、原審認被告偽造有價證券之罪證明確，予以論罪科刑，固非
    無見，惟被告既已得會員「小天地音樂城」之負責人丙○○
    同意始簽發本票，即難論以刑法第201條第1項之偽造有價證
    券罪，而應論以刑法第216條、第210條之行使偽造負責人名
    義私文書罪，已如前述，且被告事後已與告訴人乙○○○達
    成和解，償還互助會款及票款，告訴人乙○○○亦具狀撤回
    告訴，請求給予被告自新之機會，有和解書及撤回告訴附卷
    可按(附於本院上訴審卷)，原審對被告犯罪後之態度及犯罪
    後所生之損害，亦未及審酌，均有未洽，被告上訴意旨，否
    認犯罪，固不足取，但原決既有前述可議之處，即屬無可維
    持，應由本院撤銷改判，爰審酌被告係代得標之會員而簽發
    本票作為其他活會會員之擔保，犯罪動機尚屬單純，偽造負
    責人文書之本票金額均僅二萬五仟二佰元，並未廣泛流通，
    對金融秩序危害有限，事後已與告訴人達成和解，償還互助
    會款等情狀，量處有期徒刑八月。又被告犯罪時間在96年4
    月24日之前，所犯合於減刑條件，爰依中華民國96年罪犯減
    刑條例第2條第1項第3款、第7條、第9條之規定，減為有期
    徒刑四月，並依修正前刑法第41條第1項前段之規定諭知易
    科罰金之折算標準。至於如附表所示偽造之黃玉霞印文及偽
    造之「黃玉霞」印章壹顆，均應依刑法第219條之規定宣告
    沒收。
據上論結，應依刑事訴訟法第369條第1項前段、第364條、第299
條第1項前段、第300條、刑法第2條第1項、第210條、第216條、
第219條、（修正前）第41條第1項前段，中華民國96年罪犯減刑
條例第2條第1項第3款、第7條、第9條，刑法施行法第1條之1，
判決如主文。
本案經檢察官劉得鉦到庭執行職務。
中    華    民    國    98    年    10    月    19    日
                  刑事第二庭    審判長法  官  葉居正
                                      法  官  洪碧雀
                                      法  官  陳春長
以上正本證明與原本無異。
如不服本判決應於收受送達後10日內向本院提出上訴書狀，其未
敘述上訴理由者，並得於提起上訴後10日內向本院補提理由書（
均須按他造當事人之人數附繕本）「切勿逕送上級法院」。
                                      書記官  李育儒
中    華    民    國    98    年    10    月    19    日
附表：
┌──┬───────┬────┬───────┬───────┐
│編號│  發票名義人  │ 發票日 │金額（新臺幣）│   本票號碼   │
├──┼───────┼────┼───────┼───────┤
│一  │小天地音樂城黃│85.10.25│貳萬伍仟貳佰元│四八一四一四號│
│    │玉霞          │        │              │              │
├──┼───────┼────┼───────┼───────┤
│二  │黃玊霞（地址：│同上    │同上          │四一三八二四號│
│    │小天地音樂城）│        │              │              │
└──┴───────┴────┴───────┴───────┘
附錄：本判決論罪科刑條文：
中華民國刑法第210條
（偽造變造私文書罪）
偽造、變造私文書，足以生損害於公眾或他人者，處5年以下有
期徒刑。
中華民國刑法第216條
（行使偽造變造或登載不實之文書罪）
行使第210條至第215條之文書者，依偽造、變造文書或登載不實
事項或使登載不實事項之規定處斷。


司法院資訊處製作；財團法人民間司法改革基金會備份。
